【裁判字號】    97,消債更,1459
【裁判日期】    980902
【裁判案由】    聲請更生程序
【裁判全文】
臺灣高雄地方法院民事裁定          97年度消債更字第1459號
聲  請  人  甲○○
上列當事人因消費者債務清理事件聲請更生，本院裁定如下：
主  文
聲請駁回。
聲請費用新台幣壹仟元由聲請人負擔。
理  由
一、聲請意旨略以：聲請人前未曾依「中華民國銀行公會會員辦
    理消費金融案件無擔保債務協商機制」請求共同協商債務清
    償方案，後於消費者債務清理條例施行後，乃向最大債權金
    融機構即萬泰銀行請求協商，惟聲請人因協商意願低落為由
    未成立，而聲請人對金融機構所負之債務計達新臺幣（下同
    ）5,469,325 元，又聲請人每月除需支付基本生活費（含食
    、住、行、育的費用、醫療費）、房屋貸款每月4,884 元支
    出、勞工貸款每月3,500 元、以子陳岳禹名義貸款每月1,55
    1 元、緊急預備金每月2,000 元等費用，尚須扶養配偶曹彥
    彤、長女陳芃聿，而有不能清償或不能清償之虞之情事。又
    聲請人所負無擔保或無優先權之債務總額未逾1200萬元，且
    未經法院裁定開始清算程序或宣告破產，爰依法聲請更生等
    語。
二、按債務人不能清償債務或有不能清償之虞者，得依消費者債
    務清理條例所定更生或清算程序，清理其債務，消債條例第
    3 條定有明文。蓋經濟上陷於困境之消費者，若任其於惡性
    循環之債務窘境中自生自滅，其將衍生嚴重之社會問題，致
    難以維持安定之社會經濟秩序，故有予之分別情形依更生或
    清算之程序清理其債務之必要，藉以妥適調整其與各相關債
    權人等間之權利義務關係，以謀求消費者經濟生活之更生機
    會，從而健全社會經濟發展。是以不論債務人於本條例施行
    前是否曾參與銀行公會無擔保債務協商機制，債務人一旦按
    本條例聲請更生或清算，均以債務人已達不能清償債務或有
    不能清償之虞為必要。再者，依消債條例第151 條第1 項、
    第5 項規定，係採「協商前置主義」，而債務人於協商程序
    中，自應本於個人財產及收支狀況，依最大誠信原則，商討
    解決方案，如債務人已與金融機構協商成立者，自應本於誠
    信履行協商方案，非有不可歸責於己之事由，尚不得為更生
    或清算之聲請。如經法院審酌確有不可歸責於己之情事而毀
    諾，則應繼續審理上開條文所謂「不能清償或有不能清償之
    虞」，允宜綜衡債務人全部收支及財產狀況，評估是否已不
    能維持符合人性尊嚴之最基本生活條件，如曾有協商方案，
    其條件是否確實不能達到上開基本之要求等，為其判斷之準
    據。
三、聲請人主張前向最大債權金融機構即萬泰銀行請求共同協商
    債務清償方案，惟於民國97年8 月12日業經該銀行通知協商
    不成立，有前置協商不成立通知書在卷可稽，則依前揭條文
    規定及說明，其自應有不能清償債務或有不能清償之虞，且
    此情形業使其陷於經濟上之困境時，法院始須准之進行更生
    或清算。
四、聲請人固以其對金融機構因消費借貸所負之債務計達5,469,
    325 元，於扣除基本生活費（含食、住、行、育的費用、醫
    療費）、房屋貸款每月4,884 元支出、勞工貸款每月 3,500
    元、以子陳岳禹名義貸款每月1,551 元、緊急預備金每月2,
    000 元等費用，尚須扶養配偶曹彥彤、長女陳芃聿，已無法
    履行任何協商還款，並提出債權人清冊、財產及收入狀況說
    明書、土地謄本、戶籍謄本、聲請人綜合所得稅各類所得資
    料清單及財產歸屬資料清單、前置協商不成立通知書、收據
    、帳單等件為證，惟查：
（一）按聲請人主張現積欠之總債務共計5,469,325 元，並曾於
      97年8 月間日向萬泰銀行申請前置協商，惟該行嗣於97年
      8 月12日以聲請人協商意願低落為由，作成協商不成立之
      通知乙情，有財團法人金融聯合徵信中心（下稱聯徵中心
      ）專用債權人清冊、當事人信用報告回覆書及前置協商不
      成立通知書1 份在卷為憑，應認真實。惟就聲請人主張之
      債務中，其中關於積欠中國信託銀行高雄分行 1,516,000
      元債務，查該筆債務係在陳牧立名義下，有土地及建物登
      記謄本附卷可稽，則非屬聲請人之債務，縱擔任保證人，
      惟在代為償還債務後，仍得向債務人行使求償權，故不應
      列為總債務中。另聲請人因擔任陳芃聿、陳岳禹助學貸款
      保證人所積欠台灣銀行鳳山分行216,000 元債務、高雄銀
      行七賢分行76,000元債務及土地銀行小港分行58,000元部
      分，經本院函查結果，聲請人之保證責任至100 年方到期
      ，則上開三筆就學貸款保證債務不應納入抗告人積欠總債
      務之列。而就聲請人主張積欠陳牧立303,108元及260,000
      元債務部分，查該筆303,108 元汽車貸款債務人為陳牧立
      ，有順益汽車股份有限公司傳票附卷可稽，非屬聲請人之
      債務，雖聲請人主張該車實際使用者為聲請人，惟伊無法
      舉證以實其說，故該筆債務主張不足可採，另聲請人主張
      積欠陳牧立260,000 元債務部分，惟查該筆債務係以陳牧
      立為名義向第一商業銀行借貸，非屬聲請人之債務，雖聲
      請人主張該筆借款係供伊償還債務，惟伊亦未舉證說明，
      是該筆債務亦無足採信，是抗告人扣除上開主張之債務，
      實際積欠之總債務共計3,040,217 元（0000000 －000000
      0 －000000－00000 －00000 －000000－000000＝000000
      0） ，合先敘明。
（二）聲請人戶籍地位於高雄市○○區○○里○ 鄰○○街31號，
      有戶籍謄本附卷可稽，又債務人既因債務高築陷於經濟困
      難，則除特殊必要情形外，自應撙節支出，本院參諸內政
      部公告98年度高雄市每人每月最低生活費用（含食、衣、
      住、行、育、樂費用）為11,309元等情，則聲請人每月基
      本生活開銷於11,309元內，核屬必要，逾此範圍之生活支
      出，除非聲請人能舉證有特別情事，否則不予另為列計。
（三）關於債務人主張扶養配偶曹彥彤及女長陳芃聿費用部分，
      查其配偶96年平均月收入約2,183 元，97年整年收入僅4,
      358 元，有96年國稅局綜合所得稅資料清單及97年稅務電
      子閘門財產所得調件明細表附卷可稽，則其配偶曹彥彤有
      扶養之必要。另關於女兒陳芃聿扶養費用部分，其96年及
      97年每月平均收入各約為9,738元、8,579元，有96年國稅
      局綜合所得稅資料清單及97年稅務電子閘門財產所得調件
      明細表附卷可證，又參諸其為22歲（76年6 月29日生）之
      成年人，應認其已有工作謀生能力，而無扶養之必要，則
      聲請人主張扶養女兒陳芃聿云云尚非可採。
（四）查聲請人97年每月平均收入約為103,515 元，有97年稅務
      電子閘門財產所得調件明細表附卷可稽，則以該薪資扣除
      每月必要生活費用11,309元，及扶養配偶按內政部公告每
      人每月最低生活費用11,309元計算之支出部分，尚餘80,8
      97元可資清償債務 （000000－00000－00000＝80897），
      如以上開餘額清償債務3,040,217元，則約於3年餘即可清
      償完畢（0000000 ÷80897÷12＝3.1），應認聲請人亦無
      不能清償或不能清償之虞。從而，聲請人聲請本院准予更
      生，依上開事證及本院調查結果，即難認有據，應予駁回
      。
五、依消費者債務清理條例第8 條、第15條，民事訴訟法第78條
    ，裁定如主文。
中    華    民    國    98    年    9     月    2     日
                  民事第一庭法  官  黃國川
  附表：
┌──┬───────────┬────────┐
│編號│  債權人              │  金額          │
├──┼───────────┼────────┤
│1   │ 萬泰商業銀行         │ 106,760元      │
├──┼───────────┼────────┤
│2   │ 高雄銀行股份有限公司 │ 2,110,457元    │
├──┼───────────┼────────┤
│3   │ 台灣銀行屏東分行     │ 223,000元      │
├──┼───────────┼────────┤
│4   │ 土地銀行             │ 100,000元      │
├──┼───────────┼────────┤
│5   │ 陳春秀               │ 500,000元      │
└──┴───────────┴────────┘
上為正本係照原本作成。
如不服本裁定，應於裁定送達後10日內，以書狀向本院提出抗告
，並繳納抗告費用新台幣壹仟元。
中    華    民    國    98    年    9     月    2     日
                                書記官  林芊蕙


司法院資訊處製作；財團法人民間司法改革基金會備份。
